【裁判字號】    99,簡上,102
【裁判日期】    990915
【裁判案由】    清償借款
【裁判全文】
臺灣板橋地方法院民事判決             99年度簡上字第102號
上  訴  人  乙○○
被上訴人    中國信託商業銀行股份有限公司
法定代理人  丁○○
訴訟代理人  甲○○
            丙○○
上列當事人間請求清償借款事件，上訴人對於中華民國99年3月
19日臺灣板橋地方法院板橋簡易庭99年度板簡字第8號第一審判
決提起上訴，經本院於99年9月1日言詞辯論終結，判決如下：
    主  文
上訴駁回。
第二審訴訟費用由上訴人負擔。
    事實及理由
甲、程序事項：
壹、本件被上訴人於起訴時，其法定代理人原為麥克迪諾馬，嗣
    於訴訟程序進行中變更為丁○○，有中國信託商業銀行股份
    有限公司變更登記表1紙在卷可稽（見本院卷第38頁），被
    上訴人並聲明承受訴訟（見本院卷第36頁至第37頁），核無
    不合，自應准許。
貳、本件上訴人經合法通知，未於言詞辯論期日到場，核無民事
    訴訟法第386條所列各款情形，爰依被上訴人之聲請，由其
    一造辯論而為判決。
乙、實體事項：
壹、被上訴人方面：
一、被上訴人於原審起訴主張：
  (一)被上訴人於民國96年9月8日，依銀行法及金融機構合併法規
    定，合併花蓮區中小企業銀行股份有限公司（下稱花蓮區中
    小企銀），並為合併後之存續法人，依法概括承受花蓮區中
    小企銀相關業務及一切權利義務。
  (二)訴外人向日葵廚衛行於93年5月19日邀同上訴人為連帶保證
    人，向被上訴人借款新臺幣（下同）90萬元，約定到期日為
    98年5月19日，因債務人有加入信用基金保證代償，其中45
    萬元為有擔保債權，其餘45萬元則為無擔保債權，利息均按
    年利率12.88％計算，如遲延給付時除按原定利率計息外，
    逾期在6個月以內部分，按上開利率10％，逾期在6個月以上
    部分，加倍即按上開利率20％計算違約金。詎料訴外人向日
    葵廚衛行僅繳納利息至96年11月19日止即未再依約償還本息
    ，合計尚積欠本金33萬2,696元未為清償，迭經伊催討均無
    效果，依授信契約書第5條約定，本借款視為全部到期，應
    即清償。為此，爰依連帶保證契約之約定，請求上訴人應給
    付33萬2,696元及自96年11月20日起至清償日止，按年息12.
    88％計算之利息，並自96年12月21日起至清償日止，其逾期
    在6個月以內者，按前開利率10％；逾期超過6個月以上者，
    按前開利率20％計算之違約金。
二、對於上訴人抗辯之陳述：
  (一)民事訴訟法第156條但書規定，經審判長面告以所定之期日
    命其到場，與送達有同一之效力。則原審法官既以當庭告知
    下次庭期，即發生與送達通知書同一之效力，故原審自得依
    同法第385條規定，由一造辯論而為判決。
  (二)最高法院22年上字第1162號判例意旨略為：「債權之讓與，
    依民法第二百九十七條第一項之規定，非經讓與人或受讓人
    通知債務人，對於債務人固不生效力，惟法律設此規定之本
    旨，無非使債務人知有債權讓與之事實，受讓人對於債務人
    主張受讓事實行使債權時，既足使債務人知有債權讓與之事
    實，即應認為兼有通知之效力。」是以，被上訴人提起訴訟
    請求上訴人依約清償債務，自可認已具通知效力。
  (三)上訴人確曾到被上訴人公司，經由承辦人員就帳務詳為說明
    ，且已充分告知本件系爭借款，與另一借款係不同債權，但
    上訴人於原審第一次庭期，仍表示對欠款金額尚有疑慮，原
    審法官請雙方再行對帳，嗣經被上訴人主動去電上訴人，均
    無法取得聯繫，上訴人所為顯係拖延訴訟。
  (四)本件借款契約第3條第4款及第5條約定，並未超出民法第205
    條之最高利率之限制，上訴人陳稱本件貸款後，利息均以甚
    微，被上訴人竟仍以高額之利息請求云云，顯無理由。
貳、上訴人方面：
一、上訴人於原審抗辯：有去銀行做和解，並且有做解除連帶保
    證責任，…還要回去查詢本件是否有繳款。
二、上訴理由：
    上訴人未於本院言詞辯論期日到場，據其提出之上訴理由狀
    記載：
  (一)原審於99年1月29日言詞辯論期日未告知上訴人之訴訟代理
    人下次之庭期，且亦未發給黃色卡片，致訴訟代理人未於99
    年3月12日到庭，並逕以以一造辯論判決，故原審判決於程
    序上顯有違法。
  (二)被上訴人之起訴狀並未附其起訴狀事實及理由一所載之附件
    一，亦無證物名稱及件數三所載金管會函影本，原審逕依其
    起訴狀，未詳加審酌，即逕為一造辯論判決，顯係對上訴人
    為突襲性裁判。
  (三)民法第297條第1項規定：債權之讓與，非經讓與人或受讓人
    通知債務人，對於債務人不生效力。然被上訴人未通知上訴
    人，顯對上訴人不生效力。
  (四)民法第148條第2項規定：行使權利，履行義務，應依誠實及
    信用方法。上訴人曾前往和解及解除連帶保證責任，惟遭被
    上訴人之承辦人使詐，否則豈有僅做部分之和解及解除連帶
    保證責任，而仍置其他債務未一併處理，故被上訴人顯違誠
    信原則；且依民法第198條之規定，或類推解釋之，上訴人
    亦得拒絕履行。
  (五)本件貸款後，利息均以甚微，上訴人竟仍以高額之利息請求
    ，顯另加違約金，實質上已超出民法第205條之最高利率之
    限制，依民法第227條之2情事變更原則之規定，應減少給付
    。
  (六)前述情形，違背民法第205條之最高利率之限制，且屬民法
    第206條之巧取利益，均與民法第71條有違，該契約顯屬無
    效。
參、原審經審理後准許被上訴人之請求，判決上訴人應給付被上
    訴人332,696元，及自96年11月20日起至清償日止，按年息
    12.88%計算之利息，並自96年12月21日起至清償日止，其逾
    期在6個月以內者，按前開利率10%；逾期超過6個月以上者
    ，按前開利率20%計算之違約金，並依職權宣告假執行。上
    訴人對此不服，提起本件上訴並聲明：一、原判決廢棄。二
    、被上訴人之訴駁回。三、請准供擔保免為假執行。被上訴
    人則聲明駁回上訴人之上訴。
肆、法院之判斷：
一、被上訴人主張之上開事實，業據提出與所述相符之借款契約
    及授信約定書、繳款歷史交易查詢等件影本（見臺灣臺北地
    方法院台北簡易庭98年度北簡字第35154號卷第6頁至第14頁
    ）為證，堪信為真。上訴人雖否認與被上訴人間有債權債務
    關係存在，並以上開情詞置辯，茲兩造之爭執要旨為：
  (一)原審判決程序上是否違法？
  (二)原審判決有無突襲性裁判？
  (三)被上訴人未通知上訴人其依法概括承受花蓮區中小企業銀
    行股份有限公司之業務及一切權利義務，對於上訴人是否不
    生效力？
  (四)被上訴人有無違背民法第148條第2項誠信原則？
  (五)上訴人得否依民法第198條規定或類推適用該條規定，拒絕
    履行債務？
  (六)本件有無情事變更原則之適用？
  (七)系爭借款契約是否因違反民法第205條、第206條而無效？
二、法院查：
  (一)原審判決程序上合法：
    按言詞辯論期日，當事人之一造不到場者，得依到場當事人
    之聲請，由其一造辯論而為判決；不到場之當事人，經再次
    通知而仍不到場者，並得依職權由一造辯論而為判決；審判
    長定期日後，法院書記官應作通知書，送達於訴訟關係人。
    但經審判長面告以所定之期日命其到場，或訴訟關係人曾以
    書狀陳明屆期到場者，與送達有同一之效力，民事訴訟法第
    385條第1項、第156條分別定有明文。經查，原審法院法官
    於99年1月29日業已當庭宣示改定99年3月12日上午9時36分
    續行審理，且同時面告兩造自行到庭，有本院板橋簡易庭99
    年度板簡字第8號言詞辯論筆錄在卷可稽（見原審卷第17頁
    ），則揆諸前開法律規定意旨，上訴人於99年3月12日未到
    庭，原審法院依到場被上訴人之聲請，由其一造辯論而為判
    決，核與法律規定相符，程序上並無違法，故上訴人所辯並
    不可採。
  (二)原審判決並無突襲性裁判：
    按突襲性裁判係指院就當事人所未提出之攻擊防禦方法，未
    曉諭當事人令其為事實上及法律上陳述而為適當完全之辯論
    前，遽行作為判決之基礎，而與民事訴訟法第296條之1第1
    項、第297條第1項及第199條第1項、第2項規定有違。經查
    ，起訴狀事實及理由欄一所稱之附件一，及證物名稱及件數
    三、金管會函影本，均僅為證明被上訴人依法概括承受花蓮
    區中小企業銀行股份有限公司之相關業務及一切權利義務，
    惟該等事實業經被上訴人於起訴狀中表明，即使未附加於證
    物及附件中，亦不甚礙上訴人之攻擊防禦，是原審判決並無
    突襲性裁判，上訴人所辯，委無足取。
  (三)被上訴人未通知上訴人其依法概括承受花蓮區中小企業銀行
    股份有限公司之業務及一切權利義務，對於上訴人仍發生債
    權讓與之效力：
    按金融機構為概括承受、概括讓與、分次讓與或讓與主要部
    分之營業及資產負債，或依第11條至第13條規定辦理者，債
    權讓與之通知得以公告方式代之，承擔債務時免經債權人之
    承認，不適用民法第297條及第301條之規定，金融機構合併
    法第18條第3項定有明文。查原告於96年9月8日依銀行法及
    金融機構合併法規定，合併花蓮區中小企銀行，並依法概括
    承受其相關業務及一切權利義務，揆諸前開法令規定，得以
    公告之方式代替通知，不適用民法第297條之規定。且本件
    起訴書繕本送達於上訴人時，亦可認為上訴人已受通知，則
    被上訴人已概括承受花蓮區中小企業銀行對於上訴人之債權
    一事，對於上訴人仍生效力，故上訴人此一抗辯，亦不可採
    。
  (四)被上訴人並無違背誠信原則：
    按行使權利，履行義務，應依誠實及信用方法，民法第148
    條第2項故定有明文；然按誠實信用之原則，係在具體的權
    利義務之關係，依正義公平之方法，確定並實現權利之內容
    ，避免當事人間犧牲他方利益以圖利自己，自應以權利人及
    義務人雙方利益為衡量依據，並應考察權利義務之社會上作
    用，於具體事實妥善運用之方法，此有最高法院86年台再字
    第64號判決意旨可資參照。經查，本件上訴人僅空言遭被上
    訴人之承辦人使詐，故僅做部分之和解及解除連帶保證責任
    云云，惟並未具體說明被上訴人如何犧牲上訴人之權益以圖
    利自己，故尚難使本院為被上訴人有利之認定。且於本件中
    ，被上訴人起訴請求上訴人依保證契約履行清償借款之義務
    ，此乃法律賦予之權利，並無違反公平正義之情形，故亦難
    謂本件被上訴人有何違反誠實信用原則之處，則上訴人上開
    所辯顯屬無稽，不能採信。
  (五)上訴人主張依據民法第198條或類推適用該條規定，而拒絕
    履行債務，並無理由：
    按因侵權行為對於被害人取得債權者，被害人對該債權之廢
    止情求權，雖因時效而消滅，仍得拒絕履行，民法第198條
    定有明文。經查，被上訴人並無違背誠信原則，已如前述，
    且被上訴人對於上訴人取得債權係因消費借貸及保證契約之
    法律關係，而非侵權行為，參諸侵權行為和消費借貸及保證
    契約，就債之發生原因而言，前者係基於事實行為；後者則
    係基於契約行為，二者在本質上並無相似或雷同，故顯無類
    推適用彼此法律規定之餘地。是以，上訴人抗辯得適用或類
    推適用民法第198條規定，拒絕給付云云，亦無足採。
  (六)本件並無情事變更原則之適用：
    按民法第227條之2所稱情事變更，係指債之關係成立後，其
    成立當時之環境或基礎有所變動而言。又因情事變更而增、
    減其給付或變更其他原有之效果，應斟酌當事人因情事變更
    ，一方所受不相當之損失，他方所得不預期之利益，及其他
    實際情形，為公平之裁量（最高法院94年度台上字第898 號
    判決可資參照）。經查，本件兩造成立消費借貸契約之後經
    濟狀況雖有顯著變化，惟系爭消費借貸契約計算之幣別即新
    臺幣其匯率則尚稱平穩、系爭消費借貸之利率亦隨告基準利
    率調整，且兩造系爭借款契約第5條約定，遲延還本或付息
    時，按借款餘額，自遲延日起，逾期在六個月以內部分，按
    約定利率10%，逾期超過六個月部分，按約定利率20%加付違
    約金等語，又核與一般銀行業者借貸契約之約定相同，況衡
    諸上訴人如不按期還款時，被上訴人勢須支付管理、催收等
    費用，並可能喪失收回借款之期待利益，故上開違約金約定
    並無使被告受不相當之損失或原告得到不預期利益情形，故
    被告請求依情事變更原則減少其應為之給付，亦非有據，並
    非可信。
  (七)系爭借款契約並無違反民法第205條、第206條規定：
    按債權人除民法第205條限定之利息外，不得以折扣或其他
    方法，巧取利益，民法第206條固定有明文。惟當事人約定
    如債務人不於適當時期履行債務時，即須支付違約金者，其
    違約金係以強制債務之履行為目的，實為確保債權效力之一
    種強制罰，與利息之性質迥然不同，就令約定之違約金額過
    高，但既得由法院依民法第252條規定減至相當之數額，亦
    非無救濟之途，不得謂其約定為無效或無請求權。蓋違約金
    之約定，於金錢債務，並不排斥其適用，又非有如民法第20
    5條之限制，至法院之核減乃基於公平觀念之理由，而非基
    於無請求權之原因，若謂債務人可以任意遲延給付，而可不
    受契約預定違約金之處罰，其結果將使債權人金融週轉陷於
    呆滯，生產計劃無由開展，而債務人拖債之風亦將日熾，豈
    得謂平。且遲延之債，以支付金錢為標的者，除遲延利息外
    ，亦非不得請求損害賠償，此觀民法第233條第3項規定自明
    ，法律既許債權人於遲延利息外，請求損害賠償，尤難謂違
    約金之約定為無效或無請求權。故上訴人辯稱系爭借款契約
    除以高額利率計息外，又另計算違約金，違反民法第205條
    及第206條之強制或禁止規定而無效云云，亦屬無據，顯無
    足採。
丙、結論：
一、綜上所述，被上訴人依連帶保證之法律關係，請求上訴人給
    付33萬2,696元及約定之利息及違約金，為有理由，應予准
    許；原審判命上訴人如數給付，並依職權宣告假執行及上訴
    人得供相當擔保金額而免為假執行，並無違誤。上訴意旨指
    摘原判決不當，求予廢棄改判，為無理由，應予駁回其上訴
    。
二、本案事證已臻明確，兩造其餘主張、陳述及所提之證據或聲
    請調查證據暨攻擊防禦方法，經本院斟酌後，均與本案判斷
    結果無影響，毋庸再予一一審酌，附此敘明。
三、據上論結，本件上訴為無理由，依民事訴訟法第436條之1第
    3項、第449條第1項、第78條、第385條第1項前段，判決如
    主文。
中    華    民    國    99    年    9    月    15    日
                  民事第一庭    審判長法  官  李世貴
                                      法  官  許瑞東
                                      法  官  黎文德
以上正本係照原本作成。
本判決不得上訴。
中    華    民    國    99    年    9    月    15    日
                                      書記官  趙彬

司法院資訊處製作；財團法人民間司法改革基金會備份。
